最高法院刑事判決　　　　　　　　　 111年度台上字第3905號
上　訴　人　謝永威



選任辯護人　王淑琍律師
上列上訴人因違反毒品危害防制條例等罪案件，不服臺灣高等法
院中華民國111 年4 月14日第二審判決（111 年度上訴字第60號
，起訴案號：臺灣新北地方檢察署109 年度偵字第39292 號），
提起上訴，本院判決如下：
    主  文
原判決關於附表一編號1部分撤銷，發回臺灣高等法院。
其他上訴駁回。
    理  由
壹、撤銷（即原判決附表《下稱附表》一編號1 ）部分：
一、本件原審審理結果，認為上訴人謝永威有原判決事實欄及附
    表一編號1 所載之販賣第一級毒品犯行明確，經比較新舊法
    ，因而維持第一審論以上訴人修正前販賣第一級毒品罪，處
    有期徒刑16年，並為相關沒收宣告之判決，駁回其在第二審
    該部分之上訴，固非無見。
二、惟查：
㈠、判決之主文與事實或理由相互間、判決之事實與理由相互間
    、判決之理由內部間，相互齟齬者，均為判決理由矛盾，其
    判決當然違背法令。原判決事實欄及附表一編號1 認定「上
    訴人與蔡文騫聯繫後，雙方達成以新臺幣（下同）1 千元，
    購買第一級毒品海洛因1包之合意後，上訴人於民國109 年6
    月25日18時47分許，在新北市○○區○○路上○○○停車場
    內，交付價值1千元之第一級毒品海洛因1包予『蔡文騫』，
    並向『蔡文騫』收取價金1 千元，而完成交易」（見原判決
    第20頁）；於理由欄貳、一、㈡、1 引用蔡文騫偵查中之指
    證執為認定此部分犯罪之證據，載敘蔡文騫證言內容「…是
    我老闆想要買」、「…我們有交易成功，我們是在○○區○
    ○路○○○停車場裡交易，但是是老闆直接跟上訴人交易，
    他們一手交錢一手交貨，我有看到，他們交易完了以後，我
    就載著老闆走了」等語（見原判決第5 頁），證人蔡文騫證
    述與上訴人交付金錢與收取毒品者為其所稱老闆之人曹福堂
    ，並非蔡文騫；原判決復於理由欄貳、一、㈡、2 記載「上
    訴人確實有於如附表一編號1 所示時、地，販賣毒品海洛因
    予證人蔡文騫及曹福堂」（見原判決第6 頁）。綜上，原判
    決就本件上訴人販賣第一級毒品之對象，於其事實及理由相
    互間、判決之理由內部間，相互齟齬，自有判決理由矛盾之
    違誤。
㈡、原判決採用證人蔡鍾咊芬於偵訊時之證詞，資為認定上訴人
    此部分販賣海洛因之證據，係以「蔡鍾咊芬證稱：109年6月
    24日0000000000號與0000000000號門號之對話紀錄，是伊跟
    上訴人的對話，伊有時候會使用蔡文騫的電話，當天是蔡文
    騫的老闆曹福堂想要海洛因，所以伊幫忙問上訴人有沒有漂
    亮傳播妹，就是指海洛因的意思，上訴人說有5 個，伊不確
    定是指5千元，還是5公克，伊有把這個訊息跟曹福堂、蔡文
    騫說，後來他們就自己去交易了，伊知道他們交易有成功，
    因為後來曹福堂有跟伊抱怨，說上訴人第1 次給的東西很多
    ，第2次就有少，要上訴人補他東西等語，核與附表二編號3
    之節錄譯文D之109 年6月27日1時6分許之譯文相符」為由（
    見原判決第5至6頁）。然查，原判決採用蔡鍾咊芬上開證言
    ，待證事實為何？究係如何執為認定此部分犯罪事實之證據
    ？已有未明。又原判決於否准上訴人第二審上訴，另記明理
    由謂「蔡鍾咊芬就其與證人曹福堂間就關於證人曹福堂向上
    訴人買完毒品後關於少給毒品等情所見聞之事項，並非傳聞
    證據」等語（見原判決第16至17頁），然查，原判決所稱蔡
    鍾咊芬就「曹福堂向上訴人買完毒品後關於少給毒品」之見
    聞，是否為附表一所列之該次毒品交易？倘若並非同一，則
    蔡鍾咊芬之證言與本件之關聯性究竟如何？原判決此部分採
    證難謂與證據法則相適合。以上，攸關販賣第一級毒品犯罪
    之認定，影響上訴人權益甚鉅，原審遽為判決論罪，自難昭
    折服。
三、以上或係上訴意旨所指摘，或為本院得依職權調查之事項。
    原判決上述違背法令，影響於事實之確定，本院無可據以為
    裁判，應認原判決關於此部分有撤銷發回更審之原因。
貳、駁回（即附表一編號2 、3 ）部分： 
一、按刑事訴訟法第377 條規定，上訴於第三審法院，非以判決
    違背法令為理由，不得為之。是提起第三審上訴，應以原判
    決違背法令為理由，係屬法定要件。如果上訴理由書狀並未
    依據卷內訴訟資料，具體指摘原判決不適用何種法則或如何
    適用不當，或所指摘原判決違法情事，顯與法律規定得為第
    三審上訴理由之違法情形，不相適合時，均應認其上訴為違
    背法律上之程式，予以駁回。
二、本件原審審理結果，認為上訴人有原判決事實欄及附表一編
    號2、3所載之犯行明確，經比較新舊法，因而維持第一審論
    處上訴人修正前販賣第二級毒品2 罪罪刑，並為相關沒收宣
    告之判決，駁回其在第二審該部分之上訴。已詳細敘述所憑
    之證據及其證據取捨、認定之理由。從形式上觀察，並無足
    以影響判決結果之違法情形存在。
三、被告以外之人於偵查中向檢察官所為之陳述，因檢察官代表
    國家偵查犯罪時，原則上當能遵守法定程序，且被告以外之
    人如有具結能力，仍應依法具結，以擔保其係據實陳述，故
    刑事訴訟法第159條之1第2 項明定「除顯有不可信之情況者
    外，得為證據」。至於有無不可信之情況，法院應依卷證資
    料，就該被告以外之人於陳述時之外在環境及情況（諸如：
    陳述時之心理狀況、有無受到外力干擾等），予以綜合觀察
    審酌，而為判斷之依據。原判決已敘明：查無相關證據可認
    檢察官有何違法取證情形，而有違反陳述者之自由意志等顯
    有不可信之情況，張水龍於偵查中經具結所為之證述，如何
    有證據能力之旨（見原判決第1至2頁）。核與證據法則並無
    違背。上訴意旨以上訴人已否認證人張水龍於偵訊中供證之
    證據能力，原判決仍據為論罪之依據，有違反刑事訴訟法第
    155條第2項規定等語。自非適法之第三審上訴理由。
四、按施用毒品者所稱被告販賣毒品之指證，固不得作為有罪判
    決之唯一證據，仍須調查其他必要之證據，以察其是否與事
    實相符。但所謂必要之補強證據，不以證明販賣毒品犯罪構
    成要件之全部事實為必要，無論是直接證據、間接證據，或
    係情況證據，只須與施用毒品者之指證具有相當之關聯性，
    經綜合判斷，已達於通常一般人均不致有所懷疑而得確信其
    為真實者，即足當之。又證據之證明力如何，由事實審法院
    本於確信自由判斷之，此項自由判斷之職權行使，苟其判斷
    無違經驗法則或論理法則，即不能任意指摘為違法。原判決
    認定上訴人有本件附表一編號2 、3 所載之販賣第二級毒品
    甲基安非他命之犯罪事實，係依憑上訴人坦承有交付甲基安
    非他命之部分自白、證人即購毒者蔡鍾咊芬、蔣元凱迭於偵
    查及第一審、張水龍於偵訊之證言，佐以卷附如附表二編號
    1 、2 、4 所示通訊監察譯文等證據資料，逐一剖析、相互
    印證，詳為論述、說明其證據取捨之理由，復就上訴人否認
    販毒犯行，辯稱並未向其等收取任何價金，純屬無償轉讓之
    辯解，如何不足以採信，均已斟酌卷內資料詳加指駁、論斷
    。且對於如何認定販賣甲基安非他命予蔡鍾咊芬、蔣元凱之
    對價係1,500 元，蔡鍾咊芬、蔣元凱於第一審或有未盡一致
    者，如何取捨之理由。所為論斷說明，俱不違背經驗法則及
    論理法則，亦無認定事實未依證據、不適用法則之違誤。凡
    此概屬事實審法院採證認事、判斷證據證明力職權之適法行
    使，自不能任意指摘為違法。上訴意旨略謂：上訴人若有販
    賣甲基安非他命給蔡鍾咊芬、蔣元凱，其等對於價金何以供
    述不一；上訴人與蔣元凱、蔡鍾咊芬、張水龍有相當情誼，
    而無償提供毒品，原判決逕採其等證述認定上訴人販賣毒品
    ，有判決理由不備及不適用證據法則之違誤等語。無非就原
    審採證認事職權之適法行使，及原判決明白論斷之事項，徒
    憑己見，任意指為違法。又第一審及原審迭次傳拘張水龍無
    著，且上訴人及其原審之辯護人亦捨棄傳喚（見原審卷第17
    5 頁），上訴意旨執此指摘原審未予傳喚調查，自非適法之
    指摘。
五、關於刑法第47條第1 項累犯加重本刑之規定，參照司法院釋
    字第775 號解釋意旨，認為累犯加重本刑部分，並不生違反
    憲法一行為不二罰原則之問題。惟其不分情節，基於累犯者
    有其特別惡性及對刑罰反應力薄弱等立法理由，一律加重最
    低本刑，於不符合刑法第59條所定要件之情形下，致生行為
    人所受之刑罰超過其所應負擔罪責之個案，不符憲法罪刑相
    當原則、比例原則。於此範圍內，在修正前，為避免發生上
    述罪刑不相當之情形，法院應斟酌個案情形，裁量是否依該
    規定加重最低本刑；倘法院已為適法之裁量，即難遽謂違法
    。本件原判決係論處上訴人販賣第二級毒品2 罪，且均符合
    刑法第47條第1 項累犯之規定，參照上開解釋意旨，於理由
    內詳予說明應依上開規定加重其刑，核無司法院釋字第 775
    號解釋意旨所示違反比例、罪刑相當原則之情形（見原判決
    第12至13頁），洵無上訴意旨指摘違反司法院釋字第775 號
    解釋意旨及比例原則可指。又原判決敘明此部分犯行，如何
    無情輕法重而可憫恕之事由，未依刑法第59條規定減輕其刑
    ，屬法院得依職權裁量之事項，洵無違法、失當可言。上訴
    意旨指摘原判決未適用刑法第59條規定酌減其刑，同非適法
    之第三審上訴理由。
六、以上及其他上訴意旨，核與法律規定得為第三審上訴理由之
    違法情形，不相適合，應認本件上訴為違背法律上之程式，
    予以駁回。
據上論結，應依刑事訴訟法第395條前段、第397條、第401條，
判決如主文。
中    華    民    國   111    年    9     月    29    日
                  刑事第二庭審判長法  官  林  勤  純  
                                  法  官  李  釱  任  
                                  法  官  黃  斯  偉  
                                  法  官  吳  秋  宏  
                                  法  官  王  梅  英  
本件正本證明與原本無異
                                  書記官
中    華    民    國   111    年    10    月    4     日